---
title: "Mapeamento de Dados e Metadados de Perfis do Solo entre FEBR e SMARTSolos"
date: "`r format(Sys.Date(), '%d-%m-%Y')`"
output:
  rmarkdown::html_vignette:
    toc: yes
bibliography: biblio.bib
link-citations: yes
csl: abnt.csl
vignette: |
  %\VignetteIndexEntry{Mapeamento de Dados e Metadados de Perfis do Solo entre FEBR e SMARTSolos}
  %\VignetteEngine{knitr::rmarkdown}
  %\VignetteEncoding{UTF-8}
---

**Alessandro Samuel-Rosa**<br/>
Doutor em Agronomia-Ciência do Solo, Universidade Federal Rural do Rio de Janeiro (UFRRJ), Seropédica, Rio de Janeiro, Brasil.<br/>
Professor do Magistério Superior, Universidade Tecnológica Federal do Paraná (UFFPR), Santa Helena, Paraná, Brasil.<br/>
http://lattes.cnpq.br/1609751519717461<br/>
_E-mail_: alessandrorosa@utfpr.edu.br

**Glauber José Vaz**<br/>
Ultima graduação, nome da instituição por extenso (sigla entre parênteses), cidade, estado, Brasil.
Cargo, nome da instituição por extenso (sigla entre parênteses), Campinas, São Paulo, Brasil.<br/>
URL (Lattes, ou página pessoal)<br/>
_E-mail_:<br/>

Submetido em: dd/mm/yyyy. Aprovado em: dd/mm/yyyy. Publicado em: dd/mm/yyyy.

```{r setup, include=FALSE}
knitr::opts_chunk$set(echo = FALSE)
```

<!-- http://revista.ibict.br/ciinf/ -->

## RESUMO

**Palavras-chave:**

## ABSTRACT

_Abstract_

**Key words:**

## RESUMEN

_Resumen_

**Palabras clave:**

## INTRODUÇÃO

Repositórios de dados da pesquisa. Interoperabilidade. Aliança Global pelo Solo. PronaSolos.

Parágrafo sobre o FEBR.

Parágrafo sobre o SMARTSolos.

O objetivo deste artigo é relatar nossa experiência na implementação de uma rotina de mapeamento de dados e metadados de perfis do solo entre o FEBR e o SMARTSolos.

## MODELO DE DADOS E ESQUEMA DE METADADOS

### SMARTSolos

```json
{
  "items": [
    {
      "ID_PONTO": "Perfil 14",
      "ORDEM": "ARGISSOLO",
      "SUBORDEM": "VERMELHO",
      "HORIZONTES": [
        {
          "SIMB_HORIZ": "Ap1",
          "LIMITE_SUP": 0,
          "LIMITE_INF": 12
        },
        {
          "SIMB_HORIZ": "Ap2",
          "LIMITE_SUP": 12,
          "LIMITE_INF": 40
        },
        {
          "SIMB_HORIZ": "2Bt1",
          "LIMITE_SUP": 40,
          "LIMITE_INF": 130
        },
        {
          "SIMB_HORIZ": "2Bt2",
          "LIMITE_SUP": 130,
          "LIMITE_INF": 200
        }
      ]
    }
  ]
}
```

### FEBR

observacao_id | taxon_sibcs
------------- | ------------------
Perfil 14     | ARGISSOLO VERMELHO

Table: Tabela `observacao` utilizada no FEBR.

observacao_id | camada_id | profund_sup | profund_inf
------------- | --------- | ----------- | -----------
Perfil 14     | Ap1      | 0            | 12
Perfil 14     | Ap2      | 12           | 40
Perfil 14     | 2Bt1     | 40           | 130
Perfil 14     | 2Bt2     | 130          | 200

Table: Tabela `camada` utilizada no FEBR.

## TABELA DE MAPEAMENTO

<!-- https://docs.google.com/spreadsheets/d/1mc5S-HsoCcxLeue97eMoWLMse4RzFZ1_MCQyQhfzXUg -->

O primeiro passo do trabalho consistiu na construção de uma tabela de mapeamento entre FEBR e SMARTSolos. Nessa tabela foram incluídos os nomes variáveis utilizadas no SMARTSolos para representar cada uma das propriedades do solo (`ss_var_name`). Para cada variável foram especificados a unidade de medida (`ss_var_unit`), o tipo de dado (`ss_var_type`), e a condição da variável no SMARTSolos (`ss_var_status`). Em seguida, as variáveis foram agrupadas em função do objeto/lista do qual fazem parte no arquivo JSON (`ss_item_name`). Ao todo foram especificadas 63 variáveis, das quais 57 fazem parte da lista `horizontes`.

Para cada variável definida no SMARTSolos, foram identificadas todas as variáveis correspondentes no FEBR (`febr_var_name`). A identificação de uma ou mais variáveis correspondentes foi necessária devidos às diferenças estruturais entre os dois esquemas. Diferente do FEBR, o SMARTSolos assume que os dados das propriedades do solo foram produzidos utilizando os métodos laboratoriais recomendados para fins de classificação taxonômica de perfis de solo [@TeixeiraEtAl2017; @SantosEtAl2018]. Assim, as propriedades do solo são designadas apenas por seu nome teórico, não sendo acompanhadas por metadados de métodos. Por exemplo, o conteúdo total da fração de tamanho silte (0,002–0,05 mm) na fração terra fina seca ao ar (⌀ < 2 mm, TFSA) é designado por `SILTE`.

No FEBR, as propriedades do solo possuem designações operacionais. Por exemplo, o conteúdo total da fração silte na TFSA pode ser designado utilizando, pelo menos, seis códigos identificadores distintos: `silte_sbcs_naoh_calc`, `silte_usda_naoh_calc`, `silte_sbcs_naoh_pipeta`, `silte_usda_naoh_pipeta`, `silte_sbcs_naoh_xxx` e `silte_usda_naoh_xxx`. Cada um desses códigos identifica variações no método de determinação do conteúdo de silte. Contudo, os dados identificados por todos os seis códigos atendem à definição teórica de `SILTE` utilizada no SMARTSolos pois são previstas no Sistema Brasileiro de Classificação de Solos [@IBGE2015a].

A Tabela 1 apresenta parte da tabela de mapeamento de metadados entre FEBR e SMARTSolos. Nela estão incluídas todas as propriedades do solo cujo mapeamento pode ser realizado por meio da conversão direta de nomenclatura e unidade de medida entre os dois esquemas. A grande maioria delas são propriedades do solo cujos dados são obtidos via análises laboratoriais como a distribuição do tamanho de partículas e o conteúdo dos cátions básicos trocáveis. Completam a lista as chaves de identificação de perfis (`ID_PONTO` = `observacao_id`) e horizontes (`SIMB_HORIZ` = `camada_nome`) e os limites superior e inferior de amostragem destes.

```{r}
chave <- "1mc5S-HsoCcxLeue97eMoWLMse4RzFZ1_MCQyQhfzXUg"
https_request <- paste0(
  "https://docs.google.com/spreadsheets/d/", chave, "/gviz/tq?tqx=out:csv&sheet=dados")
tabela <- suppressWarnings(
  utils::read.table(file = https_request, sep = ",", header = TRUE, stringsAsFactors = FALSE))
idx <- tabela[["febr_process"]] == "map"
knitr::kable(tabela[idx, c("sse_item_name", "sse_var_name", "febr_table_name", "febr_var_name")],
  caption = "__Tabela 1.__ Tabela de mapeamento de metadados entre FEBR e SMARTSolos via conversão de nomenclatura e unidade de medida.",
  row.names = FALSE)
```

A rotina de mapeamento de dados e metadados entre FEBR e SMARTSolos foi implementada na linguagem R utilizando a infraestrutura do pacote __febr__ [@SamuelRosa2020]. O pacote __febr__ foi originalmente criado para facilitar o acesso aos dados publicados no FEBR diretamente do ambiente R. Ele inclui rotinas de padronização que viabilizam o reúso imediato dos dados. Novas funcionalidades são adicionadas ao pacote periodicamente, aumentando seu espectro de aplicação. Esse é o caso da rotina de mapeamento de dados e metadados que apresentamos neste artigo, implementada na forma das funções `febr2smartsolos` e `smartsolos2febr`.

## MAPEAMENTO DE DADOS VIA RECODIFICAÇÃO

```{r, results='asis'}
idx <- tabela[["febr_process"]] == "recode"
knitr::kable(tabela[idx, c("sse_item_name", "sse_var_name", "febr_table_name", "febr_var_name")],
  caption =
    "Tabela de mapeamento de dados entre FEBR e SMARTSolos com recodificação de variáveis.",
    row.names = FALSE)
```

### CLASSIFICAÇÃO TAXONÔMICA

O mapeamento dos dados taxonômicos exigiu a implementação de uma rotina específica de processamento de dados. Essa rotina decompõe o texto completo da classificação taxonômica de um perfil de solo em suas classes constituíntes. Implementada na forma da função `taxonomy()`, a decomposição da classificação taxonômica recupera dados do primeiro ao quarto nível categórico do SiBCS (ordem, subordem, grande grupo e subgrupo), conforme mostra o exemplo abaixo:

```{r, echo = TRUE}
texto <- c(
  "PLANOSSOLO HÁPLICO Distrófico solódico êndico plintossólico, textura média",
  "CAMBISSOLO HÁPLICO Ta Eutrófico léptico A proeminente textura média",
  "CHERNOSSOLO ARGILÚVICO Órtico típico textura média com cascalho/argilosa",
  "ARGISSOLO VERMELHO-AMARELO",
  "Latossolo"
)
febr::taxonomy(
  texto,
  method = "decompose",
  sep = " ",
  pattern = c(", ", " A ", " textura ")
)
```

A principal dificuldade encontrada na decomposição da classificação taxonômica foi a ausência de um padrão de expressão textual da classificação do solo. O primeiro caso mostrado acima exemplifica o cenário ideal, em que os quatro primeiros níveis categóricos (PLANOSSOLO HÁPLICO Distrófico solódico êndico plintossólico) são separados dos dados subsequentes por um vírgula [@OliveiraEtAl2018b]. Este formato é aquele recomendado no SiBCS [@SantosEtAl2018]. Entretanto, é comum encontrar formas não padronizadas como aqueles do segundo e terceiro casos mostrados acima [@FloresEtAl2012]. Nesses casos, é preciso identificar quais são os termos que aparecem imediatamente após o quarto nível categórico, descartando o mesmo e os subsequentes. No exemplo acima, esses termos são "A" e "textura", respectivamente, que são informados ao argumento `pattern`.

A identificação do conjunto de termos que separam os quatro primeiros níveis categóricos dos dados subsequentes não é trivial. Isso acontece porque o terceiro e quarto níveis categóricos podem ser constituídos por duas ou mais palavras. Assim, não é possível utilizar a contagem de palavras como critério de identificação. Por exemplo, no primeiro caso acima, o quarto nível categórico é constituído por três palavras (solódico êndico plintossólico). Já no segundo caso, o terceiro nível categórico é constituído por duas palavras (Ta Eutrófico). O resultado da falta de padronização é a necessidade de realizar o processamento dos dados taxonômicos múltiplas vezes, até que sejam identificados todos os temos que demarcam o final dos quatro primeiros níveis categóricos no texto.

### COR DO SOLO

A cor do solo foi outra propriedade que exigiu a implementação de rotina específica de mapeamento. Essa propriedade morfológica do solo é registrada utilizando a notação de cores de Munsell® (matiz valor/croma). O matiz indica o espectro dominante da cor, enquanto valor e croma quantificam a luminosidade e saturação da cor, respectivamente [@MunsellColor2015]. No FEBR, a cor do solo é armazenada em uma única coluna utilizando a notação completa de Munsell®, por exemplo, "5YR 5/6" (vermelho-amarelado). Entretanto, no SMARTSolos, cada uma dos componentes da notação de Munsell® são armazenados em campos distintos. Para fazer esse mapeamento, basta dividir a cadeia de caracteres que compõe a notação da cor usando o espaço (" ") e barra ("/") como caracteres delimitadores. Essa solução é eficiente porque os produtores de dados do solo respeitam o padrão internacional de registro da cor do solo usando a notação de Munsell® [@SantosEtAl2015].

## CONSIDERAÇÕES FINAIS

* Produtores de dados do solo devem respeitar os padrões de expressão dos dados estabelecidos nos manuais de coleta, descrição e classificação de solos:
  * Classificação taxonômica: ORDEM SUBORDEM Grande Grupo subgrupo, dados adicionais

## REFERÊNCIAS
