---
title: "Repositório Brasileiro Livre para Dados Abertos do Solo -- Guia Básico"
author: "Alessandro Samuel-Rosa"
date: "`r format(Sys.Date(), '%d-%m-%Y')`"
output: 
  rmarkdown::html_vignette:
    toc: true
bibliography: biblio.bib
link-citations: true
csl: abnt.csl
vignette: >
  %\VignetteIndexEntry{Repositório Brasileiro Livre para Dados Abertos do Solo -- Guia Básico}
  %\VignetteEngine{knitr::rmarkdown}
  %\VignetteEncoding{UTF-8}
---

# Introdução

O pacote febr para [R](https://www.r-project.org/) [@r] foi criado para facilitar o acesso aos conjuntos de dados publicados no Repositório Brasileiro Livre para Dados Abertos do Solo, também conhecido como [FEBR](https://www.pedometria.org/febr/) (/ˈfɛ.bɾe/). Ele pode ser descarregado do [CRAN](https://CRAN.R-project.org/package=febr) da seguinte maneira:

```{r, echo=TRUE, eval=FALSE}
install.packages("febr")
```

Já a versão de desenvolvimento, disponível no [GitHub](https://github.com/samuel-rosa/febr-package), pode ser instalada, usando o pacote `remotes` [@remotes], da seguinte maneira:

```{r, echo=TRUE, eval=FALSE}
if (!require(remotes)) {
  install.packages(pkgs = "remotes")
}
remotes::install_github("samuel-rosa/febr-package")
```

O pacote febr possui três grupos de funções: estruturais, acesso e auxiliares—veja tabela abaixo. Uma demonstração básica da forma de uso e aplicações dessas funções é apresentada nas próximas seções.

```{r, echo=FALSE, results='asis', eval=TRUE}
pkg.info <- drop(read.dcf(file = "../DESCRIPTION", fields = c("Title", "Version", "Date")))
t <- rbind(
  c("`standard`", "Estrutural", "Descarregar os padrões de codificação e nomenclatura do FEBR"),
  c("`unit`", "Estrutural", "Descarregar os padrões de unidades de medida do FEBR"),
  c("`readFEBR`", "Acesso", "Descarregar tabelas de dados um ou mais conjuntos de dados"),
  c("`identification`", "Acesso", "Descarregar dados de identificação um conjunto de dados"),
  c("`metadata`", "Acesso", "Descarregar metadados de um conjunto de dados"),
  c("`observation`", "Acesso", "Descarregar dados das observações do solo de um conjunto de dados"),
  c("`layer`", "Acesso", "Descarregar dados das camadas das observações do solo de um conjunto de dados"),
  c("`febr`", "Acesso", "Descarregar todos os dados e metadados de um conjunto de dados"),
  c("`febr2sf`", "Auxiliar", "Criar objeto de classe `sf`"),
  c("`goto`", "Auxiliar", "Visitar páginas do FEBR na Internet")
  )
knitr::kable(
  x = t, caption = paste0("Funções disponíveis no pacote febr ", pkg.info["Version"], "."), 
  col.names = c("Função", "Grupo", "Descrição"))
```

# Funções estruturais

As funções estruturais servem para conhecer a estrutura das tabelas dos conjuntos de dados publicados no FEBR. Elas também servem para conhecer os padrões de codificação, nomenclatura, unidades de medida e número de casas decimais usados no FEBR.

<!-- A função `header` (do inglês, *header*, para cabeçalho) serve para descarregar o cabeçalho -- as duas primeiras linhas -- de uma das duas tabelas de dados -- `observacao` ou `camada` -- dos conjuntos de dados. Isso permite verificar quais são as variáveis incluídas nos conjuntos de dados, os códigos de identificação utilizados, e as respectivas unidades de medida. Por exemplo, o cabeçalho completo da tabela `camada` do conjunto de dados `ctb0003` é descarregado da seguinte maneira: -->

```{r, eval=FALSE, echo=FALSE}
cab <- febr::header(dataset = "ctb0003", table = "camada", variable = "all")
```

A função `standard` (do inglês, *standard*, para padrão) fornece uma interface para descarregar informações sobre os padrões usados para as variáveis incluídas nas tabelas `observacao` e `camada` de todos os conjuntos de dados. Isso inclui a codificação e nomenclatura, a descrição de cada variável, a unidade de medida e o número de casas decimais, o tipo de dado e a categoria da variável. Tais informações estão organizadas numa planilha disponível em https://goo.gl/hi77sB. Por exemplo, caso tenhamos interesse em conhecer os padrões usados no FEBR para as variáveis `argila`, `densidade`, `carbono` e `ph`, basta usar o seguinte código:

```{r, echo = TRUE, eval = FALSE}
pad <- febr::standard(variable = c("argila", "densidade", "carbono", "ph"))
```

A função `unit` (do inglês, *unit*, para unidade) serve de interface para uma planilha (disponível em https://goo.gl/Vvvsf2) contendo diversas unidades de medida e as constantes utilizadas para a conversão dos dados entre elas. Essas informações são úteis durante o descarregamento dos dados usando as funções `observation` e `layer` (veja mais abaixo). Por exemplo, a densidade do solo é comumente expressa em `Mg/m^3` e `kg/dm^3`. Para descarregar as constantes de transformação entre essas duas unidades de medida, basta usar o seguinte código:

```{r, echo = TRUE, eval = FALSE}
uni <- febr::unit(source = "Mg/m^3", target = "kg/dm^3")
```

# Funções de acesso

As funções de acesso servem para descarregar os dados e metadados dos conjuntos de dados publicados no FEBR. Isso inclui as tabelas `identificacao`, `metadado`, `observacao` e `camada`.

Os dados de identificação de um ou mais conjuntos de dados, contidos na tabela `identificacao`, podem ser descarregados usando a função `identification`. Para isso, basta informar o código de identificação do(s) conjunto(s) de dados que se deseja descarregar, por exemplo:

```{r, echo = TRUE, eval = FALSE}
conj <- febr::identification(dataset = c("ctb0003", "ctb0036"))
```

Já os dados sobre os métodos usados para produzir os dados contidos em um ou mais conjuntos de dados, armazenados na tabela `metadado`, podem ser descarregados usando a função `metadata` (do inglês, *metadata*, para metadados), por exemplo:

```{r, echo = TRUE, eval = FALSE}
meta <- febr::metadata(dataset = c("ctb0003", "ctb0036"))
```

Os dados das observações do solo, contidos na tabela `observacao`, podem ser descarregados usando a função `observation` (do inglês, *observation*, para observação). Assim como a função `standard` vista acima, a função `observation` também possui o argumento `variable`, que permite selecionar as variáveis que devem ser retornadas. Por exemplo, para retornar apenas a variável `taxon` do conjunto de dados `ctb0003`, usamos o seguinte código:

```{r, echo = TRUE, eval = FALSE}
obs <- febr::observation(dataset = "ctb0003", variable = "taxon")
```

A função `layer` (do inglês, *layer*, para camada) serve para descarregar os dados contidos na tabela `camada` dos conjunto de dados. Por exemplo, para descarregar os dados da tabela `camada` dos conjuntos de dados `ctb0003` e `ctb0036`, retornando apenas as variáveis `argila`, `carbono` e `densidade`, usamos o seguinte código:

```{r, echo = TRUE, eval = FALSE}
cam <- febr::layer(dataset = c("ctb0003", "ctb0036"), variable = c("argila", "carbono", "densidade"))
```

A última função de acesso é `febr`. Ela serve para descarregar todos os dados e metadados de um único conjunto de dados. Essa função aceita os mesmos argumentos das funções `observation` e `layer` (que são idênticos devido à similaridade da estrutura das tabelas `observacao` e `camada`).

```{r, echo = TRUE, eval = FALSE}
tudo <- febr::febr(dataset = "ctb0003", variable = "all")
```

# Funções auxiliares

As funções auxiliares servem para realizar tarefas complementares às funções estruturais e de acesso, assim apoiando o processamento e uso dos dados descarregados do FEBR, por exemplo, a criação de objetos de outras classes e a exportação dos dados.

A função `febr2sf` serve para criar um objeto do tipo _simple feature_  [@sf] a partir da tabela `observacao` descarregada usando a função `observation`. O código a seguir demonstra como fazer isso.

```{r, echo = TRUE, eval = FALSE}
obs <- febr::observation(dataset = "ctb0003", variable = "taxon")
obs <- febr::febr2sf(obs)
```

A segunda função auxiliar do pacote febr é `goto`. A função `goto` serve de interface para navegação nas diversas páginas na Internet do FEBR: página principal, visualização geográfica, catálogo de conjuntos de dados, página de busca, manual do mantenedor, pacote para R, GitHub, fórum de discussão, e tabelas com padrões de unidades de medida e de codificação e nomenclatura. Além disso, a função `goto` serve para visitar as tabelas dos conjuntos de dados. Por exemplo, para visitar as tabelas do conjunto de dados `ctb0003`, usamos o seguinte código: 

```{r, echo = TRUE, eval = FALSE}
febr::goto(dataset = "ctb0003")
```

Novas funções auxiliares podem ser criadas à medida que as usuárias do pacote febr apontarem a sua necessidade. Alternativamente, as usuárias são encorajadas a submeter funções auxiliares para inclusão no pacote febr seguindo o modelo de desenvolvimento colaborativo *fork & pull*.

# Referências
