---
title: "Mapeamento de Dados e Metadados de Perfis do Solo entre FEBR e SMARTSolos"
date: "`r format(Sys.Date(), '%d-%m-%Y')`"
output:
  rmarkdown::html_vignette:
    toc: yes
bibliography: biblio.bib
link-citations: yes
csl: abnt.csl
vignette: |
  %\VignetteIndexEntry{Mapeamento de Dados e Metadados de Perfis do Solo entre FEBR e SMARTSolos}
  %\VignetteEngine{knitr::rmarkdown}
  %\VignetteEncoding{UTF-8}
---

**Alessandro Samuel-Rosa**<br/>
Doutor em Agronomia-Ciência do Solo, Universidade Federal Rural do Rio de Janeiro (UFRRJ), Seropédica, Rio de Janeiro, Brasil.<br/>
Professor do Magistério Superior, Universidade Tecnológica Federal do Paraná (UFFPR), Santa Helena, Paraná, Brasil.<br/>
http://lattes.cnpq.br/1609751519717461<br/>
_E-mail_: alessandrorosa@utfpr.edu.br

**Glauber José Vaz**<br/>
Ultima graduação, nome da instituição por extenso (sigla entre parênteses), cidade, estado, Brasil.
Cargo, nome da instituição por extenso (sigla entre parênteses), Campinas, São Paulo, Brasil.<br/>
URL (Lattes, ou página pessoal)<br/>
_E-mail_:<br/>

Submetido em: dd/mm/yyyy. Aprovado em: dd/mm/yyyy. Publicado em: dd/mm/yyyy.

```{r setup, include=FALSE}
knitr::opts_chunk$set(echo = FALSE)
```

<!-- http://revista.ibict.br/ciinf/ -->

## RESUMO

**Palavras-chave:**

## ABSTRACT

_Abstract_

**Key words:**

## RESUMEN

_Resumen_

**Palabras clave:**

## INTRODUÇÃO

Repositórios de dados da pesquisa. Interoperabilidade. Aliança Global pelo Solo. PronaSolos.

Parágrafo sobre o FEBR.

Parágrafo sobre o SMARTSolos.

O objetivo deste artigo é relatar nossa experiência na implementação de uma rotina de mapeamento de dados e metadados de perfis do solo entre o FEBR e o SMARTSolos.

## MODELO DE DADOS E ESQUEMA DE METADADOS

### SMARTSolos

```json
{
  "items": [
    {
      "ID_PONTO": "Perfil 14",
      "ORDEM": "ARGISSOLO",
      "SUBORDEM": "VERMELHO",
      "HORIZONTES": [
        {
          "SIMB_HORIZ": "Ap1",
          "LIMITE_SUP": 0,
          "LIMITE_INF": 12
        },
        {
          "SIMB_HORIZ": "Ap2",
          "LIMITE_SUP": 12,
          "LIMITE_INF": 40
        },
        {
          "SIMB_HORIZ": "2Bt1",
          "LIMITE_SUP": 40,
          "LIMITE_INF": 130
        },
        {
          "SIMB_HORIZ": "2Bt2",
          "LIMITE_SUP": 130,
          "LIMITE_INF": 200
        }
      ]
    }
  ]
}
```

### FEBR

observacao_id | taxon_sibcs
------------- | ------------------
Perfil 14     | ARGISSOLO VERMELHO

Table: Tabela `observacao` utilizada no FEBR.

observacao_id | camada_id | profund_sup | profund_inf
------------- | --------- | ----------- | -----------
Perfil 14     | Ap1      | 0            | 12
Perfil 14     | Ap2      | 12           | 40
Perfil 14     | 2Bt1     | 40           | 130
Perfil 14     | 2Bt2     | 130          | 200

Table: Tabela `camada` utilizada no FEBR.

## METODOLOGIA

A rotina de mapeamento de dados e metadados entre FEBR e SMARTSolos foi implementada na linguagem R utilizando a infraestrutura do pacote febr [@SamuelRosa2020]. O pacote febr foi originalmente criado para facilitar o acesso aos dados publicados no FEBR diretamente do ambiente R. Ele inclui várias rotinas de padronização e harmonização que viabilizam o reúso imediato dos dados. Novas funcionalidades foram adicionadas recentemente ao pacote febr, aumentando seu espectro de aplicação. Esse é o caso da rotina de mapeamento de dados e metadados que apresentamos neste artigo, implementada na forma das funções `febr2smartsolos` e `smartsolos2febr`.

### TABELA DE MAPEAMENTO

O primeiro passo consistiu em construir uma tabela de mapeamento das variáveis (crosswalk).

```{r, results='asis'}
chave <- "1mc5S-HsoCcxLeue97eMoWLMse4RzFZ1_MCQyQhfzXUg"
https_request <- paste0(
  "https://docs.google.com/spreadsheets/d/", chave, "/gviz/tq?tqx=out:csv&sheet=dados")
tabela <- suppressWarnings(
  utils::read.table(file = https_request, sep = ",", header = TRUE, stringsAsFactors = FALSE))
knitr::kable(tabela[, c(1, 2, 6, 7, 8)],
  caption = "Tabela de mapeamento de metadados entre FEBR e SMARTSolos.", row.names = FALSE)
```

### CLASSIFICAÇÃO TAXONÔMICA

O mapeamento dos dados taxonômicos exigiu a implementação de uma rotina específica de processamento de dados. Essa rotina decompõe o texto completo da classificação taxonômica de um perfil de solo em suas classes constituíntes. Implementada na forma da função `taxonomy()`, a decomposição da classificação taxonômica opera do primeiro ao quarto nível categórico do SiBCS, conforme mostra o exemplo abaixo:

```{r, echo = TRUE}
texto <-
  c("CAMBISSOLO HÁPLICO Ta Eutrófico léptico A proeminente textura média",
    "PLANOSSOLO HÁPLICO Distrófico solódico êndico plintossólico, textura média, Tb",
    "CHERNOSSOLO ARGILÚVICO Órtico típico textura média com cascalho/argilosa com cascalho",
    "ARGISSOLO VERMELHO-AMARELO",
    "Latossolo"
  )
febr::taxonomy(texto)
```

Uma lista de valores aceitáveis pode ser criada para validar os dados extraídos.
## CONSIDERAÇÕES FINAIS


## REFERÊNCIAS
