---
title: "Repositório Brasileiro Livre para Dados Abertos do Solo -- Guia Básico"
author: "Alessandro Samuel-Rosa"
date: "`r format(Sys.Date(), '%d-%m-%Y')`"
output:
  bookdown::html_document2:
    toc: true
    theme: united
bibliography:
  - biblio.bib
link-citations: true
csl: abnt.csl
vignette: >
  %\VignetteIndexEntry{Repositório Brasileiro Livre para Dados Abertos do Solo -- Guia Básico}
  %\VignetteEngine{knitr::rmarkdown}
  %\VignetteEncoding{UTF-8}
---

# Introdução

```{r setup, include=FALSE}
knitr::opts_chunk$set(echo = TRUE, eval = FALSE)
library(magrittr)
library(glue)
library(pander)
panderOptions("table.alignment.default", "left")
panderOptions("table.split.table", Inf)
```

O pacote `febr` (/ˈfɛ.bɾe/) para R [@r] foi criado para facilitar o acesso aos dados dos conjuntos de dados publicados no Repositório Brasileiro Livre para Dados Abertos do Solo ([___febr___][febr]). Ele pode ser descarregado do [CRAN][cran] da seguinte maneira:

```{r}
install.packages("febr")
```

Já a versão de desenvolvimento, disponível no [GitHub][github], pode ser instalada -- usando o pacote `devtools` [@devtools] -- da seguinte maneira:

[cran]: https://CRAN.R-project.org/package=febr
[github]: https://github.com/febr-team/febr-package
[febr]: http://www.ufsm.br/febr/

```{r}
if (!require(devtools)) {
  install.packages(pkgs = "devtools")
}
devtools::install_github(repo = "febr-team/febr-package")
```

O pacote `febr` possui três grupos de funções: as funções estruturais, as funções de acesso, e as funções auxiliares -- veja tabela abaixo. Uma demonstração básica da forma de uso e aplicações dessas funções é apresentada nas próximas seções.

```{r, echo=FALSE, results='asis', eval=TRUE}
# ver <- readLines("./DESCRIPTION")
# idx <- sapply(ver, function (x) grepl(pattern = "Version:", x = x))
# ver <- gsub(pattern = "Version: ", replacement = "", ver[idx])
rbind(
  c("`header`", "Estrutural", "Descarregar o cabeçalho das tabelas de dados"),
  c("`standard`", "Estrutural", glue("Descarregar os padrões de codificação e nomenclatura do ___febr___")),
  c("`unit`", "Estrutural", glue("Descarregar os padrões de unidades de medida do ___febr___")),
  c("`dataset`", "Acesso", "Descarregar informações gerais sobre um conjunto de dados"),
  c("`observation`", "Acesso", "Descarregar dados das observações do solo de um conjunto de dados"),
  c("`layer`", "Acesso", "Descarregar dados das camadas das observações do solo de um conjunto de dados"),
  c("`metadata`", "Acesso", "Descarregar metadados de um conjunto de dados"),
  c("`febr`", "Acesso", "Descarregar todos os dados e metadados de um conjunto de dados"),
  c("`febr2spdf`", "Auxiliar", "Criar objeto de classe `SpatialPointsDataFrame`"),
  c("`febr2xlsx`", "Auxiliar", "Escrever dados para arquivo XLSX"),
  c("`goto`", "Auxiliar", glue("Visitar páginas do ___febr___ na Internet"))
  ) %>% 
  pandoc.table(
    # caption = glue::glue("Funções disponíveis no pacote `febr` versão {ver}."),
    caption = glue::glue("Funções disponíveis no pacote `febr` versão 1.0-0."),
    col.names = c("Função", "Grupo", "Descrição"))
```

# Funções estruturais

As funções estruturais servem para conhecer a estrutura das tabelas dos conjuntos de dados publicados no ___febr___. Elas também servem para conhecer os padrões de codificação, nomenclatura, unidades de medida e número de casas decimais usados no ___febr___. Todas as funções estruturais são construídas sobre funções do pacote `googlesheets` [@googlesheets].

A função `header` (do inglês, *header*, para cabeçalho) serve para descarregar o cabeçalho -- as duas primeiras linhas -- de uma das duas tabelas de dados -- `observacao` ou `camada` -- dos conjuntos de dados. Isso permite verificar quais são as variáveis incluídas nos conjuntos de dados, os códigos de identificação utilizados, e as respectivas unidades de medida. Por exemplo, o cabeçalho completo da tabela `camada` do conjunto de dados `ctb0003` é descarregado da seguinte maneira:

```{r}
cab <- febr::header(dataset = "ctb0003", table = "camada", variable = "all")
```

A função `standard` (do inglês, *standard*, para padrão) fornece uma interface para descarregar informações sobre os padrões usados para as variáveis incluídas nas tabelas `observacao` e `camada` de todos os conjuntos de dados. Isso inclui a codificação e nomenclatura, a descrição de cada variável, a unidade de medida e o número de casas decimais, o tipo de dado, e a categoria da variável. Tais informações estão organizadas numa planilha disponível em https://goo.gl/hi77sB. Por exemplo, caso tenhamos interesse em conhecer os padrões usados no ___febr___ para as variáveis `argila`, `densidade`, `carbono` e `ph`, basta usar o seguinte código:

```{r}
pad <- febr::standard(variable = c("argila", "densidade", "carbono", "ph"))
```

A função `unit` (do inglês, *unit*, para unidade) serve de interface para uma planilha -- disponível em https://goo.gl/Vvvsf2 -- contendo diversas unidades de medida e as constantes utilizadas para a conversão dos dados entre elas. Essas informações são úteis durante o descarregamento dos dados usando as funções `observation` e `layer` -- veja mais abaixo. Por exemplo, a densidade do solo é comumente expressa em `Mg/m^3` e `kg/dm^3`. Para descarregar as constantes de transformação entre essas duas unidades de medida, basta usar o seguinte código:

```{r}
uni <- febr::unit(source = "Mg/m^3", target = "kg/dm^3")
```

# Funções de acesso

As funções de acesso servem para descarregar os dados e metadados dos conjuntos de dados publicados no ___febr___. Isso inclui as tabelas `dataset`, `observacao`, `camada`, e `metadado`. Assim como as funções estruturais, as funções de acesso também são construídas sobre funções do pacote `googlesheets` [@googlesheets].

Os dados sobre um ou mais conjuntos de dados, contidos na tabela `dataset` (do inglês, *dataset*, para conjunto de dados), podem ser descarregados usando uma função de mesmo nome. Para isso, basta informar o código de identificação do(s) conjunto(s) de dados que se deseja descarregar -- conforme catalogado em http://www.ufsm.br/febr/catalog/ --, por exemplo:

```{r}
conj <- febr::dataset(dataset = c("ctb0003", "ctb0036"))
```

Já os dados sobre os dados contidos em um ou mais conjuntos de dados, armazenados na tabela `metadado`, podem ser descarregados usando a função `metadata` (do inglês, *metadata*, para metadados), por exemplo:

```{r}
meta <- febr::metadata(dataset = c("ctb0003", "ctb0036"))
```

Os dados das observações do solo, contidos na tabela `observacao`, podem ser descarregados usando a função `observation` (do inglês, *observation*, para observação). Assim como as funções `header` e `standard` vistas acima, a função `observation` também possui o argumento `variable`, que permite selecionar as variáveis que devem ser retornadas. Por exemplo, para retornar apenas a variável `taxon` do conjunto de dados `ctb0003`, usamos o seguinte código:

```{r}
obs <- febr::observation(dataset = "ctb0003", variable = "taxon")
```

A função `layer` (do inglês, *layer*, para camada) serve para descarregar os dados contidos na tabela `camada` dos conjunto de dados. Por exemplo, para descarregar os dados da tabela `camada` dos conjuntos de dados `ctb0003` e `ctb0036`, retornando apenas as variáveis `argila`, `carbono` e `densidade`, usamos o seguinte código:

```{r}
cam <- febr::layer(dataset = c("ctb0003", "ctb0036"), variable = c("argila", "carbono", "densidade"))
```

A última função de acesso é `febr`. Ela serve para descarregar todos os dados e metadados de um único conjunto de dados. Essa função aceita os mesmos argumentos das funções `observation` e `layer` -- que são idênticos devido à similaridade da estrutura das tabelas `observacao` e `camada`. Assim, como naquelas funções, é possível solicitar que os dados passem por uma rotina de limpeza e padronização:

```{r}
tudo <- febr::febr(
  dataset = "ctb0003", variable = "all", merge = TRUE, 
  missing = list(coord = "drop", time = "drop", depth = "drop"),
  standardization = list(
    crs = "EPSG:4674", time.format = "%Y-%m-%d",
    repetition = "combine", combine.fun = "mean",
    transition = "smooth", smoothing.fun = "mean",
    plus.sign = "add", plus.depth = 2.5,
    lessthan.sign = "subtract", lessthan.frac = 0.1,
    units = TRUE, round = TRUE))
```

# Funções auxiliares

As funções auxiliares servem para realizar tarefas complementares às funções estruturais e de acesso, assim apoiando o processamento e uso dos dados descarregados do ___febr___, por exemplo, a criação de objetos de outras classes e a exportação dos dados.

A função `febr2spdf` serve para criar um objeto de classe `SpatialPointsDataFrame` [@sp] a partir da tabela `observacao` descarregada usando a função `observation`. O código a seguir demonstra como fazer isso -- note que as funções do pacote `febr` são compatíveis com o uso do operador `%>%` do pacote `magrittr` [@magrittr]:

```{r}
library(magrittr)
obs <- 
  febr::observation(dataset = "ctb0003", variable = "taxon") %>% 
  febr::febr2spdf()
```

Já a função `febr2xlsx` -- construída sobre funções do pacote `xlsx` [@xlsx] -- serve para escrever os dados de um conjunto de dados para um arquivo XLSX no disco rígido. No caso específico da função `febr`, que retorna um objeto de classe `list` composto de itens de classe `data.frame`, a função `febr2xlsx` escreve cada um dos `data.frame`s em uma planilha individual do mesmo arquivo XLSX. Por exemplo,

```{r}
tudo <- 
  febr::febr(dataset = "ctb0003", variable = "all") %>% 
  febr::febr2xlsx(file = "ctb0003.xlsx")
```

A terceira função auxiliar do pacote `febr` é `goto`. A função `goto` serve de interface para navegação nas diversas páginas na Internet do ___febr___: página principal, visualização geográfica, catálogo de conjuntos de dados, página de busca, manual do mantenedor, pacote para R, GitHub, fórum de discussão, e tabelas com padrões de unidades de medida e de codificação e nomenclatura. Além disso, a função `goto` serve para visitar as tabelas dos conjuntos de dados. Por exemplo, para visitar a tabela `camada` do conjunto de dados `ctb0036`, usamos o seguinte código: 

```{r}
febr::goto(dataset = "ctb0036", table = "camada")
```

Novas funções auxiliares podem ser criadas à medida que as usuárias do pacote `febr` apontarem a sua necessidade. Alternativamente, as usuárias são encorajadas a submeter funções auxiliares para inclusão no pacote `febr` seguindo o modelo de desenvolvimento colaborativo *fork & pull*.

# Referências
